【裁判字號】    96,重訴,20
【裁判日期】    980331
【裁判案由】    侵權行為損害賠償
【裁判全文】
臺灣高等法院民事判決                  96年度重訴字第20號
    原      告  乙○○
    訴訟代理人  甲○○○
    被      告  丁○○
    訴訟代理人  阮祺祥律師
    被      告  丙○○
原告提起刑事附帶民事訴訟侵權行為請求損害賠償事件，經本院
刑事庭裁定移送，本院於98 年3月18日言詞辯論終結，判決如下
：
    主  文
被告應連帶給付原告新臺幣陸佰零陸萬捌仟伍佰參拾肆元，及自
民國九十五年八月二十九日至清償日止按週年利率百分之五計算
之利息。
原告其餘之訴駁回。
訴訟費用由被告連帶負擔二分之一，餘由原告負擔。
本判決第一項於原告以新臺幣貳佰零貳萬元為被告供擔保後，得
假執行；但被告於假執行程序實施前，以新臺幣陸佰零陸萬捌仟
伍佰參拾肆元預供擔保，得免為假執行。
原告其餘假執行之聲請駁回。
    事實及理由
一、原告主張：原告遭被告傷害，因而於93 年8月27日至醫院急
    診為顱骨切除手術，並陸續接受醫院治療，被告經檢察官提
    起公訴後，已經判刑在案。原告現已經醫生診斷為身心障礙
    ，領有殘障手冊，而原告於93年8 月之扣繳憑單申報每月收
    入為新臺幣（下同）45,000元，原告至退休年齡尚有20年，
    爰請求賠勞動能力之喪失1,080萬元，另請求精神慰撫金100
    萬元，共計1,180萬元。聲明：(一)被告應連帶給付原告1,180
    萬元及自起訴狀繕本送達翌日起至清償日止按年息5%計算之
    利息。(二)願供擔保聲請宣告假執行。
二、被告一致聲明：原告之訴駁回；如受不利判決，願供擔保請
    准宣告免為假執行。
    被告丁○○則以：(一)刑事判決引用之證據、原告事發當時之
    褲子鞋印及刑案證人翁森水之證言，均不能證明伊有踢原告
    頭部，則伊毋庸對原告之腦部受傷負責。依刑事判決之認定
    ，陳萬來有翻桌之行為，而茶室空間狹小，原告坐著，則陳
    萬來翻桌之行為應會撞到原告之頭部。(二)又刑事判決認定：
    被告丙○○以右手臂勒住原告頭部壓倒在地，確有可能造成
    左頸裂傷、頸部挫傷，則原告在遭前開壓倒過程中難免碰撞
    牆壁、桌椅、地板等，致頭部挫傷。(三)實則，原告之腦傷應
    係刑案另一被告陳萬來造成，此由93年8月26 日晚上10時56
    分許於陳萬來住處樓下監視錄影帶可見：原告遭陳萬來推倒
    兩次，伊於錄影帶內並無任何動作，則原告右胸挫傷應係陳
    萬來以手用力推原告胸部所致。甚且，原告於93年8月26 日
    晚上11時許分別向其妻歐若蕊、友人林溪洲求救當時僅有陳
    萬來與原告在一起，均與伊無涉，亦非伊所得預見。(四)育蕊
    公司之負責人為歐若蕊，乃原告配偶，則原告薪資所得應非
    真正。(五)依台北醫院96年8月29 日函覆，可知原告工作能僅
    較一般人差，即尚有工作能力，日後復建仍可增加工作能力
    ，則參考勞工保險殘廢給付標準表應屬精神障害，殘廢等級
    為7，則其勞動能僅較一般人減少約50%等語抗辯。
    被告丙○○則辯稱：伊並無傷害原告，原告腦部受傷係刑案
    另一被告陳萬來造成云云。
三、兩造不爭執之事實：
  (一)於93年8月26日晚上9時許起，原告、被告2 人及訴外人陳萬
    來、翁森水等5人至臺北縣新莊市○○街6 號美尚美茶室之3
    號包廂飲酒，席間有發生爭執，迨至同日晚上10時30分許，
    上開人等先後返回訴外人陳萬來之臺北新莊市○○街16 號2
    樓住處之樓下，又一同繼續在自治街口旁之石桌飲酒，翁森
    水先行返家離開，至翌日（93年8月27日）凌晨2時許，原告
    倒臥在石桌上，被告丁○○始請他人通知救護車將原告送往
    行政院衛生署臺北醫院（下稱台北醫院）急診等情，業據被
    告、證人翁森水、陳萬來於刑案偵查中陳述一致，並有臺北
    縣政府消防局救護紀錄表可按（93年度偵字第18388 號卷第
    55頁）。
  (二)原告於93年8月27 日送台北醫院急診，同日接受血腫引流及
    顱骨切除手術及傷口縫合，並轉入加護病房，於93年9 月12
    日轉入普通病房，93年10月2日出院；其後又於93年10 月26
    日入院，於10月27日接受頭顱成形術，93年11月5 日出院，
    經診斷為：左側急性硬腦膜下出血併雙側腦挫傷；頭皮、左
    頸；頭皮、眼眶、頸部、右胸挫傷；且自原告93年10 月8日
    之電腦斷層顯示其有兩側腦質傷害。原告之臉部、胸部有明
    顯挫傷，其頭部之外部撞擊點，經研判係在頭部右前側位置
    ，學理上可造成左側之顱內出血。原告雖經台北醫院施以緊
    急手術，其智力仍因腦傷造成局部缺損，其自我照顧功能、
    職業功能、認知功能受損，理解能力下降，而致器質性精神
    疾患，已達難以治療之程度，迄今仍為相同之醫療判斷。原
    告於96年12月10日在台北醫院施行全面心理衡鑑，總智商為
    78（正常人為總智商90-110 ，邊緣智力為70-90，輕度智力
    為55-69 ），與兩年前心理衡鑑相較，出現退化情形，有台
    北醫院95年4月14日北醫歷字第北醫歷字第2608號、95年6月
    1日及6月14日北醫歷字第北醫歷字第4127號函（刑案第一審
    卷第158、240、245頁）、97年3月13日北醫歷字第09700002
    40號函（本院卷第149-150頁）、96年7月16日診斷證明書（
    本院卷第89頁及原告之病歷（外放）足憑。
  (三)被告經檢察官提起公訴後，其後均經本院刑事庭以95年度上
    訴字第3152號判決認定被告共同傷害人之身體、健康，因而
    致重傷，各處有期徒刑參年拾月在案，現正上訴第三審中，
    有上開刑事判決可按（本院卷第6-14頁）。
四、本件重要爭點在於：
  (一)原告主張被告應負共同侵權行為之連帶損害賠償責任，有無
    理由？
  (二)原告得請求之損害賠償數額為多少？
五、原告主張被告應負共同侵權行為之連帶損害賠償責任，有無
    理由？
  (一)查陳萬來與被告丁○○係朋友，被告丁○○又與被告丙○○
    熟識。於93年8月26日中午12 時許，原告至陳萬來之臺北縣
    新莊市○○街16號2 樓住處洽談有關申辦信用貸款事宜，即
    在陳萬來住處飲酒，陳萬來又邀約友人即被告丁○○、丙○
    ○及鄰居翁森水前來飲酒，翁森水先到場，被告2人至晚上7
    時許始前來。迨同日晚上9時許，一行5人復前往臺北縣新莊
    市○○街6 號之美尚美茶室三號包廂內續飲。席間，被告丁
    ○○對陳萬來稱：「你對我有何不滿，直接說出來」，陳萬
    來沒說話逕將酒杯翻倒、掀翻桌子，雙方發生爭執，被告丙
    ○○為被告丁○○抱不平欲上前動手毆打陳萬來，陳萬來之
    友人原告見狀亦上前為陳萬來助勢，被告丙○○因而與原告
    發生拉扯，被告丙○○即以右手臂勒住原告之頸部，將原告
    壓倒在地，嗣被告2 人於原告被勒倒在地之際一同以腳踢踹
    原告之身體，原告所著外褲因而留下鞋印多處，其後翁森水
    見原告前額及太陽穴部位流血受傷即到路口攔計程車，由陳
    萬來帶同原告上計程車，其餘人亦各自離去等情，有下列證
    據足憑：
    1.被告丁○○於警訊中自承：「因為陳萬來欲向我敬酒，當
      時他將酒杯丟在桌上，第二次他將桌上的酒全部掃掉，第
      三次便將整張桌子翻掉，我朋友丙○○欲打陳萬來，乙○
      ○便上前要打我朋友丙○○」、「當時在吵架時很混亂，
      不知是誰打他（乙○○），但我有用腳踢他肚子一下」云
      云（上開偵卷第見偵查卷第18頁正反面）。
    2.被告丙○○於警訊中陳述：「被告丁○○有踢一下乙○○
      肚子」、「被告丁○○有用腳踢一下乙○○」」在卷（93
      年度核退字第5853號卷第6-7頁）。
      其於刑案第一審中亦自承：「我是用右手彎曲跨在沈的肩
      膀上，叫他不要這樣，沈的情緒很激動」，「在茶室喝酒
      我是跟陳萬來起衝突，因為他翻桌子潑酒，我也有跟乙○
      ○拉扯，因為他要幫陳萬來」等語明確（刑案第一審卷第
      227、264頁）。其於刑案第二審中亦自承：「他（指乙○
      ○）有倒地」明確（刑案第二審卷第125頁）。
    3.另在場之證人翁森水在警訊中證稱：「在茶室喝酒時被告
      丁○○有對陳萬來說有何不滿直接說出來，陳萬來都沒說
      話，後來就將酒杯翻倒，被告丁○○就對陳萬來說『對我
      有何不滿直接說出來不要用動作的』，酒杯翻倒後桌子不
      知為何也翻倒，我就看見原告、被告丙○○他們倆人在拉
      扯，原告不知為何倒在地上（側倒背靠牆壁），頭部有受
      傷流血，我就說有人受傷我就到路口攔計程車，陳萬來就
      帶著原告上車就醫」、「我看見被告丙○○用手拐著原告
      的脖子拉來拉去，沒有看見有人持何物品毆打」、「只有
      陳萬來與丁○○發生口角，丙○○與乙○○在拉扯」、「
      乙○○的前額及太陽穴（左邊或右邊我不清楚）附近受傷
      流血」、「他受傷時我攔計程車意思就是要將他送醫，當
      時陳萬來帶他上車」、「我們五人全部離開，前往新莊市
      ○○街6號內繼續喝酒，約喝了1小時左右，陳萬來就舉杯
      向被告丁○○敬酒，結果酒杯掉在桌上，陳萬來把桌子掀
      掉，丙○○上前欲毆打陳萬來，又乙○○也向前，之後被
      告丙○○與乙○○發生拉扯，乙○○就倒在地上，被告丁
      ○○有用腳踢了乙○○一下，當時乙○○只有臉上輕微刮
      傷，額頭上有一點血滴」等情綦詳（上開偵卷第20頁、22
      -23頁）。
      其於刑案第一審亦證稱：「在警詢中所言均實在」、「在
      茶室內有人掀桌子，後來就發生拉扯，不到幾分鐘乙○○
      頭部有流血，我就離開去叫計程車」、「是被告丙○○與
      原告發生拉扯」、「我有看到被告丙○○踢原告」、「當
      時被告丙○○勒乙○○脖子，因為被告丙○○體重很重，
      所以就把原告勒倒」、「因為看到原告頭上有血，我想有
      人受傷，要趕快送醫院，所以才叫計程車」、「原告外傷
      部位是在額頭」、「原告頭部是在茶室裡受傷」云云明確
      （刑案第一審卷第209-210、214頁）。
    4.證人即刑案另一被告陳萬來於刑案第一審中證陳：「我醒
      來時乙○○人已經倒在茶室裡，頭部受傷流血」、「我有
      向丁○○下跪，叫他不要再打了」、「我只記得我說我們
      走，我們走，知道他（指乙○○）頭上有流血」（刑案第
      一審卷第215-216、218頁）。復於刑案第二審中證稱：「
      （問：為何強迫乙○○要向丁○○、丙○○下跪？）答：
      就是不要再打了」、「丁○○用右腳踢被害人肚子」明確
      （刑案第二審卷第124、125頁），參以被告並未否認陳萬
      來要求原告向渠等下跪之情，刑案第一審勘驗陳萬來住處
      樓下監視器所攝確有陳萬來、原告下跪之畫面屬實（刑案
      第一審卷第125-126 頁），可見：被告確有對原告為毆打
      行為，否則原告友人陳萬來不會自己並強迫原告均向被告
      下跪，用以避免原告再遭被告繼續毆打。
    5.再參酌證人即原告之妻歐若蕊於原審證稱：「有將案發當
      天原告所穿著之外褲提供給警方，褲子上有好幾個鞋印，
      褲子上下都有」云云（刑案第一審卷第208 頁），並有原
      告當日所穿著之外褲扣於刑案內可佐，有贓證物品清單在
      卷（本院卷第157頁）。
    6.另被告均經本院刑事庭以95年度上訴字第3152號刑事判決
      認定有共同傷害原告身體健康，因而致重傷之犯行，各判
      處有期徒刑參年拾月在案，有該刑事判決可佐（本院附民
      卷第6-14頁）。甚且，被告丙○○於本件事發後之第2 天
      或第3天即離境至大陸，致遭通緝在案，迨95年4月20日始
      回臺遭緝獲歸案，亦有內政部警政署航空警察局通緝案件
      移送書及筆錄可參（刑案第一審卷172-175頁及95年4月20
      日筆錄），如其未對原告為任何傷害行為，應無事發後即
      行離境而遭通緝之理。
    7.依上所陳，可知：
      (1)上開5人於93年8月26日晚上9時許至美尚美茶室3號包廂
        飲酒後，爭執之發生源起於：陳萬來對被告丁○○潑酒
        並掀桌，丁○○友人即被告丙○○生氣而欲上前毆打陳
        萬來，陳萬來之友人原告為陳萬來助勢，被告丙○○與
        原告拉扯，無人持任何其他器物毆打原告，被告丙○○
        以右手臂跨越肩膀之方式勒住原告脖子，並將原告勒倒
        在地，其後被告2 人再以腳踢踹原告之身體，致原告之
        外褲多處留有鞋印，當時原告之前額及太陽穴部位即受
        傷並流血，在場之翁森水因而認為有搭車就醫之必要，
        可見原告當時所受之傷已不輕。
      (2)依當時發生之情節，係陳萬來向被告丁○○潑酒、掀桌
        以資挑釁，被告丁○○之友人被告丙○○為維護丁○○
        憤而欲毆打陳萬來，原告為友人陳萬來上前助勢，可見
        雙方立場壁壘分明，被告丙○○係為維護丁○○而與原
        告拉扯，遂以右手勒住原告脖子將之勒倒在地，其後再
        由被告丙○○與被告丁○○復以腳踹踢原告身體，足見
        被告丙○○、丁○○基於相互之友誼及認識，以默示行
        為達於共同傷害之意思合致，即先由被告丙○○出手勒
        倒原告，其後再由被告一同以腳踢踹原告身體之行為分
        擔方式，共同對原告為傷害行為，則被告每人應對2人
        共同肇致原告受傷之結果共負侵權行為之責任。被告2
        人均係智慮完整之成年人，對於將他人勒住脖子並勒倒
        在地、復以腳踹踢他人身體，會肇致他人身體受傷之結
        果，均在渠等可得預見之範圍。且93年8月27日凌晨2時
        許，經被告電請救護車將原告送醫救治時，係因原告臉
        部有傷，仍與其前證人翁森水所述之原告傷勢相同，益
        徵原告之前額、太陽穴之傷勢並流血，係在美尚美茶室
        包廂內即已肇致灼然。是被告丁○○所辯：伊僅踢原告
        肚子一下，並未踢原告頭部，不應對原告之腦傷負責；
        另被告丙○○所辯：伊並未傷害原告等節，均非可採。
      (3)至於被告丁○○抗辯：有可能是陳萬來掀桌致原告受傷
        云云，惟對照證人翁森水並未提及陳萬來掀桌時原告即
        受傷，而係證述：在被告丙○○與原告拉扯後，不到幾
        分鐘原告頭部即流血在卷（刑案第一審卷第209頁），
        再參以陳萬來與原告其後在陳萬來住處樓下對被告2 人
        下跪道歉（詳如下開(二)所述）， 若無被告2人毆打原告
        情節，衡情陳萬來無自己並要求陳萬來原告下跪求饒之
        必要，故被告丁○○上開所辯顯乏實據。
  (二)被告雖一致抗辯：原告之頭部傷害實係刑案另一被告陳萬來
    推倒所為云云。然查：
    1.上開原告、被告及陳萬來、翁森水等5人於93年8月26日晚
      上10時許離開美尚美茶室後，其中陳萬來及原告一同搭乘
      計程車回到陳萬來之自強街住處樓下，被告丁○○則騎乘
      機車搭載被告丙○○，翁森水單獨騎乘機車，先後返回上
      開地點再次見面。陳萬來要求原告與其一起為剛才在茶室
      之衝突向被告丁○○下跪道歉。於晚上10時56分許，陳萬
      來在其住處樓下，不明原因以手推原告，致原告跌坐在地
      。其後陳萬來、原告及被告2 人又一同繼續在陳萬來住處
      樓下之自治街口旁之石桌飲酒，鄰居翁森水先行返家離開
      ，迨翌日（93年8月27日）凌晨2時許，原告倒臥石桌上，
      被告丁○○始請他人通知救護車將原告送醫，已如上述。
    2.針對訴外人陳萬來在住處樓下以手推倒原告在地之情，固
      經陳萬來於警訊、刑案第二審中陳述明確（93年度偵字第
      18388號偵卷第10頁，刑案第二審卷第124頁），並經刑案
      第一審勘驗陳萬來住處社區監視錄影帶所攝畫面（22：56
      ：29）屬實（刑案第一審卷第126 頁），然依畫面觀察可
      知：陳萬來將原告推倒時，原告係向後坐倒在地面上，僅
      係臀部著地，身體其餘部位並未有任何碰撞，此有監視錄
      影光碟畫面列印之照片3 張可稽，並據刑事判決載述綦詳
      （本院附民卷第12頁反面），原告臀部著地時並無如前開
      證人翁森水所述：原告在離開茶室前有前額及太陽穴流血
      之情形，且依一般社會常情，臀部著地應無可能造成原告
      頭、頸、胸部之「左側急性硬腦膜下出血併腦挫傷，頭皮
      、左頸裂傷，頭皮、頸部、右胸挫傷」等傷之可能，亦未
      見到原告之頭部向後碰撞物品，更未見到原告當時頭部流
      血之情事。
    3.再查：陳萬來將原告推倒後之當天晚上11時16 分許，該2
      人並曾一同離開現場，消失在畫面中，至同日晚上11時24
      分許（即原告撥打電話給其妻歐若蕊之時間），陳萬來自
      己返回現場再出現在監視錄影畫面中。參酌證人翁森水於
      警詢中證稱：「陳萬來推倒乙○○後，陳萬來與乙○○二
      人上二樓陳萬來家中，當時有聽到碰撞聲，是陳萬來未帶
      鑰匙，而欲進門的敲門撞擊聲」等語（93年度偵字第1838
      8號偵查卷第21 頁）；被告丁○○亦於警訊中陳述：「我
      們便轉往宏泰市場陳萬來住處樓下一起聊天喝酒互賠不是
      ，當時陳萬來又發飆亂踢機車及看板，他便與乙○○一同
      至其家中二樓，當時我有聽到亂踢門的聲音及丟看板下來
      」等語（上開偵查卷第15頁反面）；於刑案第一審亦稱：
      「後來他們又回到樓上陳萬來家，我聽到有摔東西及踢鐵
      門的聲音，之後他們又下來，乙○○說要回家，但他喝很
      醉」在卷（刑案第一審卷第41頁）。可見：陳萬來將乙○
      ○推倒後，2 人於晚上11時16分許曾一同欲上樓返回陳萬
      來住處，因陳萬來未帶鑰匙而不得進入，遂在屋外敲擊鐵
      門發出巨大聲響，之後陳萬來即又回到住處樓下（11時24
      分），同時間原告則打電話告知其妻歐若蕊及友人林溪洲
      遭人毆打之事，則依上開過程以觀，尚無證據證明原告遭
      陳萬來推倒後，另遭陳萬來為其他傷害行為，自無從據以
      認定原告頭部受傷係由陳萬來所為。且陳萬來經刑案第一
      審判決無罪，雖經檢察官提起上訴，再經本院以95年度上
      訴字第3152號判決駁回上訴，亦有刑事判決可稽，故被告
      上開所辯，應無足取。
  (三)承上開說明，原告所受前揭傷勢，應係被告二人於93年8 月
    26日晚上在美尚美茶室包廂內基於默示傷害之意思合致，先
    由被告丙○○勒住原告脖子將之勒倒在地，再由被告2 人以
    腳踹踢原告之傷害行為分擔之方式，對原告為共同傷害身體
    之行為所致，二者間有相當因果關係。則原告主張：被告應
    負共同侵權行為之連帶損害賠償責任，洵屬有據。
六、原告得請求之損害賠償數額為多少？
    茲就原告請求之各項損害詳述如下：
  (一)勞動能力之損害1,080萬元部分：
    1.原告主張：其因被告之傷害致成殘障，喪失勞動能力，依
      93年8月之扣繳憑單記載每月薪資45,000 元，爰請求工作
      年數20年之勞動能力損失1,080 萬元一節。被告則抗辯：
      育蕊公司之負責人為原告之配偶，則其薪資所得應非真正
      ，原告應無每月45,000元之收入；原告應尚有工作能力，
      日後復建仍可增加工作能力，參考勞工保險殘廢給付標準
      表應屬精神障害，殘廢等級為7 ，則其勞動能僅較一般人
      減少約50%等節。
    2.經查：
      (1)原告於93 年8月27日凌晨受傷送往台北醫院急診，同日
        接受血腫引流及顱骨切除手術及傷口縫合，並轉入加護
        病房，於93年9月12日轉入普通病房，93年10月2日出院
        ，其後又於93年10月26日入院接受頭顱成形術，93年11
        月5日出院。其中原告於93年11月3日眼科會診時有玻璃
        體出血情形，左眼視力僅0.1 ，惟經後續眼科追蹤，於
        94年4月11日檢查視力恢復至0.7且出血有漸消散；原告
        之智力經台北醫院於95年6月14 日函覆時，已有自我照
        顧功能、職業功能、認知功能受損，理解能力下降，為
        器質性精神疾患，已達難以治療之程度，並經核發身心
        障礙手冊為「輕度失智」程度。就原告之勞動能力，台
        北醫院於96年8月29日覆稱：「 病患目前可以清楚表達
        自己意思，但複雜句使用出現困難。病患之工作能力較
        一般人差，建議病患須參加復健治療，維持日常生活作
        息，以增加工作能力，治療所需時間不詳」等語（本院
        卷第97頁）；台北醫院於95年間對原告作心理衡鑑時，
        智力測驗結果全智商為89分；迨於96年12月10日作心理
        衡鑑時，總智商成為78，與兩年前心理衡鑑相較出現退
        化情形，尚無法由智商表呈現其工作能力為一般之百分
        之幾」，亦有該院95年6月1日及97年3 月13日函件足憑
        （刑案第一審卷第240頁，本院卷第149頁）。依上可知
        ：台北醫院認為原告尚具有工作（勞動）能力，惟就其
        勞動能力與一般人之百分之多少未具體明確之回覆。
      (2)本院斟酌：原告經認定為輕度失智；又本院於97 年4月
        10日至原告住處實際與原告對談，原告與他人溝通遲緩
        退卻，僅能以簡單言詞回答，表達詞彙有限，視力不良
        ，思考較久即會肇致其頭痛、頭暈，維持生命必要之日
        常生活活動均可自理，並出外散步，作少許運動等情，
        有勘驗筆錄可按（本院卷第169-171 頁），因認原告之
        認知、理解功能下降，與他人溝通功能不良，惟四肢健
        全，應可從事輕便之制式工作，則參考勞工保險殘廢給
        付標準表有關「精神障害」所列等級，應屬其中「精神
        高度障害，終身祇能從事輕便工作者」之第7 殘廢等級
        ，依「各殘廢等級喪失或減少勞動能力比例表」顯示喪
        失69.21%之勞動能力。
      (3)被告丁○○雖抗辯：原告尚有工作能力，僅較一般人差
        ，日後復健會增加工作能力，故原告之勞動能力僅減少
        50% 云云。惟在本件訴訟審理中，本院應斟酌至事實審
        言詞辯論終結前之事證，台北醫院就原告之自我照顧功
        能、職業功能、認知功能受損，理解能力下降，已覆稱
        達到難以治療之程度，況原告之智力較2 年前已有退化
        現象。至於原告日後再經復健是否因而有所改善，尚在
        未定之數，既未在本件訴訟事實審言詞辯論終結前發生
        ，本院無從斟酌，故被告丁○○之上開辯解，應無可採
        。
    3.又按不法侵害他人之身體或健康者，對於被害人因此喪失
      或減少勞動能力者，應負損害賠償責任，民法第193 條定
      有明文。又身體或健康受侵害而減少勞動能力者，其減少
      及殘存能力之價值，不能以現有收入為準，所謂減少及殘
      存能力之價值應以其能力在通常情形下可能取得之收入為
      標準，最高法院61年台上字第1987號判例足供參照。查原
      告為52年7月9日生，世新大學畢業，之前從事消防水電工
      作，業據陳明（本院卷第66、87頁反面、170頁）； 另自
      其勞工保險被保險人投保資料表觀察（本院卷第82頁）：
      原告自77年間起陸續至92年間止均有投保勞工保險之紀錄
      ，則原告於本件事發時年滿41歲，依其大學學歷及之前工
      作經驗，在通常情形下具有勞動能力足堪認定。又勞動基
      準法第54條第1項第1款規定已於97年5 月14日修正為勞工
      非年滿65歲不得強制退休，原告原則上至65歲（117年7月
      9 日）為勞動能力屆滿之年齡，則原告僅請求自事故發生
      （93年8月27日）起20年（即113年8 月26日）止之勞動能
      力損失，洵屬有據。
    4.再觀本院依職權調取之原告90年至93年申報所得稅資料（
      本院卷第31-40 頁），可知：其於90年因服務於尚澄工程
      有限公司（下稱尚澄公司）、育蕊創意有限公司（下稱育
      蕊公司）之薪資所得為385,000元、180,000元；於91年因
      服務於尚澄公司、育蕊公司、福謙工程有限公司（下稱福
      謙公司）之薪資所得分別為135,000元、355,000元、125,
      000 元；於92年因服務於育蕊公司、軒暐國際實業有限公
      司之薪資所得分別為135,000元、225,600元；本件事故發
      生即93年8月前在育蕊公司之薪資所得為45,000元、64,00
      0元，可以得出原告在事發前自90年1月至93年7月止（共
      計43個月）因工作而獲得之每月平均薪資為38,363元【
      (385,000 + 180,000+135, 000 +355,000+125,000+135,0
      00+225,600+ 45,000+64,000)÷43=38,363， 元以下四捨
      五入，下同】。被告丁○○雖質疑原告在育蕊公司之薪資
      所得並非真正，惟參原告自77年間起至92年間止，均接續
      在各公司服務，並經各公司為之投保勞工保險，有投保資
      料在卷，已見其一向有任職獲取薪資所得之情形，且原告
      在90年至92年間另有在尚澄公司、福謙公司、軒暐公司獲
      取薪資所得之情形，益認原告係具有勞動能力者，則被告
      丁○○之質疑，尚乏實據。
    5.依上開資料據以計算原告得請求之勞動能力損失：自本件
      事故發生時之93年8月27 日至本件訴訟事實審言詞辯論終
      結前之98年3月17日止（4 年6月又22天），其已屆期之勞
      動能力損失金額為1,453,227元【38,363x69.21%x(54+22/
      30)= 1,453,227】；自98年3月18日起至原告請求之113年
      8 月26日止（15年5月又8天，即15.44 年），其尚未屆期
      之勞動能力損失金額為3,715,307元【38,363x69.21% x12
      x〔11.409407 + 0.44x(11.000000-00.409407)=38,363 x
      69.21%x12x11.6609= 3,715,307】，總計上訴人之勞動能
      力減少金額為5,168,534 元（ 1,453,227 + 3,715,307 =
      5,168,534 ），原告逾上開金額外之勞動能力損失請求，
      則屬無據，應予駁回。
  (二)精神慰撫金100萬元部分：
    1.按不法侵害他人之身體、健康、名譽、自由、信用、隱私
      、貞操或不法侵害其他人格法益而情節重大者，被害人雖
      非財產上之損害，亦得請求賠償相當之金，民法第195 條
      第1 項前段規定甚明。又慰撫金之賠償，應斟酌雙方身分
      、資力與加害程度，及其他各種情形核定相當之數額。
    2.查原告因受本件事故致臉部、頭部、胸部多處挫傷，智力
      因腦傷造成局部缺損，其自我照顧功能、職業功能、認知
      功能受損，理解能力下降，而致器質性精神疾患，難以治
      療，且經台北醫院為其作心理衡鑑出現退化情形，已如前
      述，影響其一生深遠，在生活、精神上受有相當痛苦，則
      其請求被上訴人賠其精神上之損害，有其依據。
    3.本院斟酌：
      (1)原告為52年7月9日生，世新大學畢業，業據其陳明（本
        院卷第170 頁）；事故發生前於90至92年之年度所得依
        序為621,218元、651,053元、378,406 元，名下有投資
        173, 170元，有稅務電子閘門財產所得調件明細表附卷
        （本院卷第31-40頁）。
      (2)被告丁○○為52年11月26日生，國中畢業，事發時為40
        餘歲男士，從商，有警訊筆錄足憑（上開偵卷第14頁反
        面）；90至95年度所得依序為339,563元、531,563元、
        401,500元、401,500元、334,800 元，即其每月所得平
        均為33,482元【 (339,563+531,5636+401,500+401,500
        + 34,800)÷5÷12= 33,482】，其名下有房地及投資總
        額共計4,054,540元，目前在打零工，每月收入約2萬元
        等情，業據其陳明（本院卷第236頁） ，並有稅務電子
        閘門財產所得調件明細表附卷（本院卷第41-52 頁）。
      (3)另被告丙○○為62年5月7日生，高中肄業，從商，家境
        小康，有警訊筆錄可參（93年度核退字第5853號卷第 4
        頁）；其於90至95年度均無任何所得之紀錄，名下無任
        何財產，現今仍無工作，業據其陳明（本院卷第236 頁
        ），復有稅務電子閘門財產所得調件明細表可參（本院
        卷第53-58頁）。
      (4)本院斟酌兩造上開學歷、地位、資力，本件事故發生被
        告血氣方剛，思慮未周，僅因細故爭執即出重手毆打原
        告，原告之受傷嚴重，現今已輕度失智，被告迄未為任
        何賠償等一切因素，則原告請求精神慰撫金於90萬元部
        分應屬適當，逾上開金額之請求，應予駁回。
七、綜上所述，原告基於侵權行為之法律關係，請求被告連帶給
    付6,068,534元（5,168,534+900,000=6,068,534）及自本件
    （刑事附帶民事訴訟）起訴狀送達被告翌日即95年8月29 日
    起至清償日止按週年利率5%計算之遲延利息範圍內，為有理
    由，應予准許；逾此部分所為請求，為無理由，應予駁回。
    又兩造均陳明願供擔保准免，就原告勝訴部分核無不合，爰
    分別酌定相當金額准許之；至於原告敗訴部分之假執行聲請
    則失依附，應併予駁回。
八、被告丁○○聲請將原告在台北醫院之病歷送請行政院衛生署
    醫事審議委員會及台大醫院鑑定，以明原告所受左側硬腦膜
    下出血併雙側腦挫傷之原因（本院卷第107、164頁），惟原
    告事發後送往急診之台北醫院係最初接觸診治原告者，因認
    更適就上開問題之鑑定判斷，業經本院函詢該醫院據函：自
    原告之病歷觀察，無法觀察出以何物造成原告之傷勢在卷（
    本院卷第227頁）。 另被告丁○○聲請將警察扣押其所穿鞋
    子，與刑案中扣押之原告長褲上鞋印予以比對一節，惟經本
    院調查，據台北縣政府警察局新莊分局函覆：並未查扣被告
    丁○○之鞋子，有該分局函件及職務報告書等可按（本院卷
    第154-15 6、174、179頁），經證人即警員楊振明、施孟德
    、吳永江等人證述明確（本院卷第188、216頁反面-217頁）
    ，迄今並未查得被告丁○○遭警扣押鞋子之情，自無從為比
    對，附此說明。
九、據上論斷：本件原告之訴為一部有理由，一部無理由，依民
    事訴訟法第79條、第85條第2項、第463條、第390條第2項、
    第392條，判決如主文。
中    華    民    國    98    年    3    月     31    日
                    民事第一庭
                        審判長法  官  張耀彩
                              法  官  盧彥如
                              法  官  林金吾
正本係照原本作成。
如不服本判決，應於收受送達後20日內向本院提出上訴書狀，其
未表明上訴理由者，應於提出上訴後20日內向本院補提理由書狀
（均須按他造當事人之人數附繕本）上訴時應提出委任律師或具
有律師資格之人之委任狀；委任有律師資格者，另應附具律師資
格證書及釋明委任人與受任人有民事訴訟法第466條之1第1 項但
書或第2項（詳附註）所定關係之釋明文書影本。
中    華    民    國    98    年    3     月    31    日
                              書記官  張淑芳
附註：
民事訴訟法第466條之1（第1項、第2項）：
對於第二審判決上訴，上訴人應委任律師為訴訟代理人。但上訴
人或其他法定代理人具有律師資格者，不在此限。
上訴人之配偶、三親等內之血親、二親等內之姻親，或上訴人為
法人、中央或地方機關時，其所屬專任人員具有律師資格並經法
院認為適當者，亦得為第三審訴訟代理人。


司法院資訊處製作；財團法人民間司法改革基金會備份。
